【裁判字號】    97,上訴,5569
【裁判日期】    980323
【裁判案由】    偽造文書
【裁判全文】
臺灣高等法院刑事判決                97年度上訴字第5569號
上  訴  人
即  自訴人  己○○
自訴代理人  古宏彬律師
            顧定軒律師
            賴見強律師
被      告  乙○○
選任辯護人  邊國鈞律師
            吳至格律師
上列上訴人因被告偽造文書案件，不服臺灣臺北地方法院96年度
自字第208 號，中華民國97年10月30日第一審判決，提起上訴，
本院判決如下：
    主  文
原判決關於乙○○部分撤銷。
乙○○自訴不受理。
    理  由
一、自訴意旨略以：被告乙○○係自訴人己○○配偶丙○○之胞
    弟，共同被告戊○○、甲○○、丁○○（以上三名被告部分
    ，另行審結）則均為中國人壽保險股份有限公司（下稱中國
    人壽保險公司）之業務員。緣自訴人於九十六年間返國參加
    公公陳沼濤之葬禮後，發現被告乙○○有異，經追查，終於
    民國九十六年七月間查知被告乙○○自八十三年四月十二日
    起至九十一年十月八日先後多次盜用由陳沼濤代為保管自訴
    人印鑑章，並以自訴人為被保險人、被告乙○○為受益人而
    向中國人壽保險公司投保五年新年金養老保險等保險（其中
    八十六年七月三十日之保單，原以自訴人為要保人、被保險
    人、受益人，被告乙○○卻於投保翌日將要保人、受益人變
    更為被告乙○○）。又自訴人長期旅居美國，該等以自訴人
    為被保險人或要保人之要保申請書上自訴人之簽名，並非自
    訴人所親簽，亦未經自訴人授權，且印鑑章則係被告所盜用
    後，持向中國人壽公司投保。而共同被告戊○○、甲○○、
    丁○○分別為該等要保申請書之承辦員，渠等明知自訴人並
    未在場，竟任由被告乙○○冒簽自訴人之姓名及盜蓋自訴人
    印章，顯已足生損害於自訴人，因認被告乙○○等四人涉犯
    刑法第二百十六條、第二百十條之行使偽造私文書及刑法第
    二百十七條之偽造署押罪嫌云云。
二、按同一案件經檢察官依刑事訴訟法第二百二十八條規定開始
    偵查者，除告訴乃論之罪經犯罪之直接被害人提起自訴者外
    ，不得再行自訴，同法第三百二十三條第一項規定甚明。其
    立法理由為：「為避免利用自訴程序干擾檢察官之偵查犯罪
    ，或利用告訴，再改提自訴，以恫嚇被告，同一案件既經檢
    察官依法開始偵查，告訴人或被害人之權益當可獲保障，爰
    修正第一項檢察官『依第二百二十八條規定開始偵查』，並
    增列但書，明定告訴乃論之罪之除外規定。」故本規定之立
    法目的，旨在限制自訴，防杜同一案件重複起訴之雙重危險
    ，及避免同一案件經不起訴復遭自訴之訴訟結果矛盾。而本
    規定所謂「開始偵查」，係指檢察官依同法第二百二十八條
    之規定，知有犯罪嫌疑而開始偵查者而言；至「同一案件」
    係指所訴兩案之被告相同，被訴之犯罪事實亦屬同一；故實
    質上一罪固屬同一事實，想像競合犯及刑法修正前之牽連犯
    、連續犯之裁判上一罪者，亦屬同一事實。
三、查本件自訴人己○○於九十六年十二月七日具狀自訴被告乙○○涉犯刑法第二百十六條、第二百十條之行使偽造私文書
    及刑法第二百十七條之偽造署押罪嫌，並引用卷附中國人壽
    保險公司保險要保申請書影本十五張、保險單批改申請表及
    批單影本各一份為證，指訴被告乙○○先後於八十三年四月
    十二日、八十四年十一月二十九日、八十五年五月二十四日
    、八十五年六月十二日、八十五年九月五日、八十五年十月
    八日、八十六年七月三十日、八十七年三月五日、八十八年
    四月十二日、八十九年十一月二十九日、九十年五月二十四
    日、九十年六月十二日、九十一年九月五日、九十一年十月
    八日，未經自訴人之授權或同意，連續以自己為受益人，自
    訴人名義為被保險人（其中八十六年七月三十日之保單，原
    以自訴人為要保人、被保險人、受益人，被告乙○○卻於投
    保翌日將要保人、受益人變更為被告乙○○），而向中國人
    壽保險公司投保五年新年金養老保險等保險，均在要保申請
    書上盜用由訴外人陳沼濤代為保管之自訴人印鑑章，並偽造
    自訴人之簽名署押，而偽造各該申請之私文書，持向中國人
    壽公司投保，足以生損害於自訴人等情事。惟自訴人之夫即
    被告之兄丙○○於九十六年五月十五日即檢附要保申請書七
    張，具狀告訴被告乙○○未經告訴人丙○○之授權或同意，
    於八十八年六月十三日、八十八年六月二十九日、八十八年
    九月二十八日、九十年二月二十六日、九十一年十月十四日
    、九十一年十二月十六日、九十二年一月二十七日日，連續
    在中國人壽公司要保申請書被保險人簽章欄偽造「丙○○」
    之簽名署押及盜用丙○○之印文於其上，以偽造各該申請書
    之私文書，持向中國人壽公司辦理保險契約等情事，而認被
    告乙○○涉犯刑法第二百十六條、第二百十條之行使偽造私
    文書及刑法第二百十七條第二項之偽造署押罪嫌，並於同日
    繫屬臺灣臺北地方法院檢察署，由該署檢察官開始偵查，嗣
    經檢察官為不起訴處分，告訴人不服提起再議，經臺灣高等
    法院檢察署檢察長發回臺灣臺北地方法院檢察署檢察官續行
    偵查，此經本院查明屬實，並有該刑事告訴狀影本、臺灣臺
    北地方法院檢察署九十六年度偵字第一一四六一、二三０三
    七、二三０三八號不起訴處分書影本、臺灣高等法院檢察署
    檢察長九十七年度上聲議字第三一一九號命令影本、本院被
    告前案紀錄表各一件附卷可稽。觀之自訴人本件所訴被告乙○○連續行使偽造私文書之犯罪事實，與自訴人之夫丙○○
    在臺灣臺北地方法院檢察署告訴被告乙○○連續行使偽造私
    文書之犯罪事實，雖被害人不同，然二者行為態樣一致，其
    時間緊接重疊，手段、目的及犯罪構成要件均屬相同，如均
    成立犯罪，顯係被告乙○○基於概括之犯意反覆所為，其間
    有連續犯關係。雖刑法第五十六條連續犯之規定，於九十四
    年二月二日修正公布刪除，並於九十五年七月一日施行，被
    告乙○○如成立犯罪，因行為後新法業已刪除連續犯之規定
    ，此刪除雖非犯罪構成要件之變更，但顯已影響行為人刑罰
    之法律效果，自屬法律有變更，依刑法第二條第一項規定，
    比較新、舊法結果，仍應適用較有利於被告之行為時法律即
    舊法論以連續犯（最高法院九十五年第八次刑事庭會議決議
    參照）。是本案自訴事實與告訴人丙○○告訴之事實，仍應
    依修正前刑法第五十六條規定，認具連續犯裁判上一罪關係
    ，而為同一案件，因告訴人丙○○告訴之事實，既在本件自
    訴之前，且經檢察官依刑事訴訟法第二百二十八條規定開始
    偵查，自訴人對於同一案件之本件部分，依刑事訴訟法第三
    百二十三條第一項前段規定，不得提起自訴。
四、按不得提起自訴而提起者，應諭知不受理之判決，刑事訴訟
    法第三百三十四條定有明文。查本件自訴關於被告乙○○部
    分，依刑事訴訟法第三百二十三條第一項前段規定，不得提
    起自訴，自應諭知不受理判決。原判決見未及此，逕對被告
    乙○○為實體上無罪之判決復未說明其理由，自有適用法則
    不當及判決理由不備之違誤，自訴人提起上訴，指摘原判決
    為無罪諭知係屬不當，雖為無理由，然原判決關於被告乙○○部分既有可議，自應將原判決關於被告乙○○撤銷，並為
    不受理之諭知，且不經言詞辯論為之。至自訴人上訴原判決
    關於共同被告戊○○、丁○○、甲○○部分將另行審結，附
    此敘明。
據上論斷，應依刑事訴訟法第三百六十九條第一項前段、第三
百六十四條、第三百四十三條、第三百三十四條、第三百零七
條，判決如主文。
中    華    民    國    98    年    3     月    23    日
                  刑事第九庭審判長法  官  陳貽男
                                  法  官  許宗和
                                  法  官  何信慶
以上正本證明與原本無異。
如不服本判決，應於收受送達後10日內向本院提出上訴書狀，其
未敘述上訴之理由者並得於提起上訴後10日內向本院補提理由書
（均須按他造當事人之人數附繕本）「切勿逕送上級法院」。
                                  書記官  王泰元
中    華    民    國    98    年    3     月    23    日


司法院資訊處製作；財團法人民間司法改革基金會備份。
